【裁判字號】    97,訴,2198
【裁判日期】    980911
【裁判案由】    強盜等
【裁判全文】
臺灣板橋地方法院刑事判決              97年度訴字第2198號
公  訴  人  臺灣板橋地方法院檢察署檢察官
被      告  丁○○
選任辯護人  李德正律師
            林  凱律師
被      告  戊○○
上列被告因強盜等案件，經檢察官提起公訴（96年度偵字第8409
號），本院判決如下：
    主  文
丁○○共同犯傷害罪，處有期徒刑肆月，如易科罰金以新臺幣壹
仟元折算壹日，減為有期徒刑貳月，如易科罰金以新臺幣壹仟元
折算壹日；又共同犯剝奪他人行動自由罪，處有期徒刑陸月，如
易科罰金以新臺幣壹仟元折算壹日，減為有期徒刑月，如易科
罰金以新臺幣壹仟元折算壹日。應執行有期徒刑肆月，如易科罰
金以新臺幣壹仟元折算壹日。
戊○○共同犯剝奪他人行動自由罪，處有期徒刑陸月，如易科罰
金以新臺幣壹仟元折算壹日，減為有期徒刑月，如易科罰金以
新臺幣壹仟元折算壹日。
丁○○、戊○○被訴恐嚇危害安全部分均無罪。
    事  實
一、丁○○因前經由戊○○介紹向丙○○簽賭職棒贏得彩金（此
    部分丁○○、丙○○所涉賭博罪嫌，未經檢察官偵辦），未
    獲丙○○付款，丙○○且避不見面，乃於民國96年4 月11日
    下午，夥同綽號「老鼠」、「阿聖」、「阿仁」等真實姓名
    年籍不詳之成年男子，駕車前往臺北縣三重市○○路○ 段91
    之1 號丙○○住處樓下等候，欲向丙○○索討上開賭博彩金
    。至同日下午3 時30分許，丙○○因與友人甲○○相約外出
    下樓時，其等四人旋即分持鐵棍、木棍等器械（未經扣案）
    ，共同基於傷害之犯意聯絡，上前圍毆丙○○，致丙○○受
    有多處擦傷、右大腿鈍挫傷、右腰擦傷、右手擦傷等傷害。
    之後復另基於妨害自由之犯意聯絡，由其等四人中其中一人
    先將丙○○所有攜帶之車號1666-FK 號（懸掛其弟乙○○所
    有7086-EX 號車牌）自用小客車之汽車鑰匙1 支及筆記型電
    腦1 台等物強制取走，妨害丙○○行使權利，再將丙○○強
    拖押上丁○○上開所駕車號3173-FG 號自用小客車，剝奪丙○○之行動自由，於同日下午4 時許，將丙○○載至臺北市
    萬華區○○街28巷50號地下2 樓「嘉年華活力撞球運動館」
    ，丁○○即聯絡戊○○前來協同處理，並與「阿聖」先行質
    問丙○○欲如何償還上開彩金債務，因丙○○表示一時無法
    償還，二人即命丙○○對外聯絡籌款償債，並逼迫丙○○先
    行簽發面額各為新臺幣（下同）30萬元之本票2 張，以供擔
    保，嗣戊○○於同日晚上6 時20分許，至上址撞球運動館後
    ，亦基於上開同一妨害自由之犯意聯絡，責問丙○○何以避
    不處理上開所欠丁○○賭博彩金，並要求丙○○須與丁○○
    處理。至同日晚上7 時許，因丙○○一直未能聯絡籌得款項
    償還，丁○○、戊○○、「阿聖」、「老鼠」、「阿仁」等
    人，再基於上開同一之妨害自由犯意聯絡，接續將遭其等剝
    奪行動自由之丙○○，開車載押至臺北市○○區○○路40號
    「茶間道」泡沫紅茶店用餐，並命丙○○繼續對外聯絡籌款
    ，惟因丙○○始終未能聯絡籌得款項，其等乃又強命丙○○
    重新簽發面額各為10萬元之本票6 張，並將之前簽發之面額
    各為30萬元之本票2 張撕毀，改以上開面額各為10萬元之本
    票6 張擔保，便於丙○○日後分期籌款償還時逐張返還。嗣
    因丁○○夥同「阿聖」、「老鼠」、「阿仁」等人於上開時
    地毆打強押丙○○上車時，經丙○○之弟乙○○當場目睹後
    ，已記下丁○○所駕車輛車號報警處理，經警循線調查後，
    即於丁○○等人強押丙○○至上址泡沫紅茶店期間，撥打電
    話與丁○○聯絡查詢，並要求丁○○等人帶同丙○○至警局
    說明，丁○○等人得悉警方已在追查此案，遂又強行要求丙○○將其上開所有汽車、筆記型電腦等物，留置供作上開彩
    金債務之擔保，並警告丙○○之後至警局不得說出上開實情
    ，待其至警局回報銷案後，再返回丙○○上址住處繼續處理
    上開彩金債務問題，隨後即於同日晚上10時許，由丁○○、
    戊○○、「阿聖」等人先押同丙○○返回其上址三重市○○
    路住處，再由「阿聖」持丙○○上開汽車鑰匙，將丙○○所
    有上開自用小客車開走，連同丙○○所有之上開筆記型電腦
    及簽發之本票6 張一併帶走後，始於同日晚上10時20分許，
    由戊○○駕車載送丙○○至警局回報，惟丙○○至警局即向
    警方報案陳述上情，警方旋於警局外先查獲在外駕車等候之
    戊○○，復通知丁○○到案說明，嗣於翌日（即同年月12日
    ）先由丁○○帶同警方至臺北縣中和市○○路77巷「亭停
    車場」，起獲由「阿聖」開走停放該處之丙○○所有上開自
    用小客車1 輛，復經丁○○聯絡其不知情之友人己○○（所
    涉本件罪嫌，經檢察官偵查後，已另為不起訴處分在案）於
    同日凌晨4 時30分許，至臺北縣中和市○○路與連城路口，
    向「阿聖」取回丙○○所有之上開筆記型電腦及簽發之上開
    本票6 張後，送至警局調查，因而循線查悉上情。
二、案經丙○○訴由臺北縣政府警察局三重分局報請臺灣板橋地
    方法院檢察署檢察官偵查起訴。
    理  由
一、訊據被告丁○○、戊○○固不否認有分別於上揭時地與「老
    鼠」、「阿聖」、「阿仁」等人前往找得告訴人丙○○後，
    與丙○○先後在上開撞球運動場、泡沫紅茶店等處商談處理
    其間債務糾紛問題，丙○○並先後有簽發上開本票及交付上
    開車輛、筆記型電腦擔保其間債務等事實，惟均矢口否認有
    傷害、妨害自由等犯行，被告丁○○辯稱：案發當天伊等並
    無毆打、強押丙○○，亦無強取丙○○所有上開汽車鑰匙及
    筆記型電腦，係丙○○自願與伊等至撞球場商談債務清償之
    事，並主動提出簽發本票，供債務清償展期之擔保，之後亦
    係丙○○自願與伊等至泡沫紅茶店用餐，並因其已籌得10萬
    元可於隔日償還，所以再改簽10萬元本票6 張，於隔日還款
    10萬元時，可分別取回本票，另丙○○再交付汽車鑰匙及筆
    記型電腦，願將其所有汽車及電腦交伊等保管，作為擔保，
    其間伊等均無恐嚇或強迫丙○○簽發本票或交付汽車鑰匙、
    汽車、筆記型電腦等物云云，其辯護人亦為其辯護稱：被告
    丁○○被訴傷害部分，依被告丁○○所述其案發時雖在場，
    惟並無動手傷害告訴人之行為，且告訴人於警詢、偵審所述
    情節不一，而證人乙○○係告訴人之弟，所述情節難免有迴
    護告訴人之虞，另當時在場另一證人甲○○，告訴人始終未
    能提供其年籍、住居所資料以供傳喚，顯欲隱匿實情，是此
    傷害部分之指訴，尚不足證明被告丁○○有犯罪行為；其次
    被告丁○○被訴妨害自由部分，告訴人與證人乙○○就告訴
    人遭強押剝奪行動自由部分，二人指述情節已有不一，再者
    案發現場為公眾場所，告訴人果真有遭人強押，當可呼救求
    援，惟告訴人下樓後至坐上被告丁○○車輛離開，均未有求
    救之情，故其指訴顯有違經驗法則，此外告訴人隨同被告等
    人先後至上開撞球場、泡沫紅茶店，均有其友人甲○○全程
    陪同在場，亦見被告等人並無何不法行為，況上開撞球場、
    泡沫紅茶店均係公眾場所，告訴人果真遭剝奪行動自由及逼
    迫簽發本票，隨時均有求救機會，且告訴人亦未指述其友人
    甲○○亦同時有遭剝奪行動自由之情，由此諸點均見告訴人
    指訴被害情節有違常情，另告訴人之汽車鑰匙、汽車及電腦
    等物，亦均係告訴人因一時無法償還被告丁○○債務，而自
    願交付其所有汽車、電腦供作擔保，而非被告等不法取得云
    云。另被告戊○○則辯稱：伊當時係經丁○○通知前往撞球
    場，因丙○○係經由其介紹給丁○○認識，丁○○才通知伊
    前往，伊雖知其間債務糾紛之事，但未見丙○○在撞球場簽
    發本票，之後再偕同至起訴書所載泡沫紅茶店用餐，亦無注
    意其間商談之事，用餐後，開車載丙○○返回時，丙○○聲
    稱要至警局銷案，其後，即被警察逮捕，伊不知係為何事云
    云。然查：
    (一)上揭犯罪事實，業據告訴人丙○○於偵查、審理時指證歷
      歷（見96年度偵字第8409號偵查卷105 至106 頁、202 至
      204 頁、210 頁、本院98年2 月10日審判筆錄10至27頁）
      ，並經證人乙○○於偵查、審理時結證明確（見上開偵查
      卷208 至209 頁、本院98年2 月10日審判筆錄3 至9 頁）
      ，並有偵查卷附之臺北縣政府警察局三重分局搜索、扣押
      筆錄、贓物認領保管單、新光吳火獅紀念醫院出具之診斷
      證明書、起獲告訴人所有上開自用小客車、筆記型電腦及
      簽發之本票等物照片、被告戊○○提出之於案發日在上址
      撞球運動場內與告訴人對話錄音之錄音帶1 捲及本院97年
      12月2 日勘驗筆錄、暨扣案之上開面額各為10萬元之本票
      6 張等可資佐證。
    (二)被告丁○○雖辯稱其等無上開傷害、剝奪告訴人行動自由
      、逼迫告訴人簽發本票及強取告訴人所有自用小客車、筆
      記型電腦以供擔保等情云云。惟查被告丁○○於警詢、偵
      查、審理時均曾供稱：告訴人確有於上開時地，遭與其共
      同前往之「老鼠」、「阿聖」、「阿仁」等人，持棍棒類
      之器械毆打等語（見上開偵查卷11頁、87頁、195 頁、本
      院97年6 月11日準備程序筆錄2 至3 頁），且依被告丁○○所述，「老鼠」、「阿聖」、「阿仁」等人係陪同其前
      往向告訴人索討賭博彩金債務，與告訴人並不相識，衡情
      若非領首之被告丁○○授意或默認，當無自行與告訴人發
      生衝突，毆打告訴人之理，況告訴人與證人乙○○於偵查
      、審理中亦均指證被告丁○○亦有持棍類器械共同毆打告
      訴人之情明確，是被告丁○○上開所辯未共同傷害告訴人
      云云，應不足採信。次查，被告丁○○亦不否認有於上開
      毆打告訴人後，即將告訴人帶至上址撞球運動場、泡沫紅
      茶店等處談論其間賭博彩金債務之事，告訴人並有先後簽
      發上開本票之情，且被告丁○○亦有將告訴人所有之自用
      小客車、筆記型電腦交由「阿聖」保管等情，被告丁○○
      雖辯稱上情中並無妨害告訴人自由之不法行為，均係告訴
      人自願云云，然衡諸常情，告訴人既係因未付被告丁○○
      賭博彩金，躲避被告丁○○，始遭被告丁○○攜眾前往攔
      堵告訴人，並即先行圍毆教訓告訴人，告訴人在此遭被告
      丁○○等人施以強暴情況下，豈有自願再行偕同被告丁○○等人前往他處商談債務清償之事，被告丁○○上開所辯
      情節，要與常情相悖，況告訴人、證人乙○○亦均指證告
      訴人係遭被告丁○○等人強押上車帶走等情歷歷，是徵諸
      上情，告訴人指述其係遭被告丁○○等人剝奪行動自由，
      先後帶往上開處所，逼迫其籌款償債、簽發本票、並強將
      其所有自用小客車、筆記型電腦取走供作擔保等情，應堪
      採信屬實，被告丁○○上開所辯，要屬飾卸之詞，應不足
      採。至證人己○○雖於偵審中均曾證稱：其於被告丁○○
      等人與告訴人在上址泡沫紅茶店時，曾至該店找丁○○，
      並未見告訴人有何異狀云云，然依證人己○○所述其當時
      並不識告訴人，衡情當無特別注意及告訴人當時情狀，且
      證人己○○係被告丁○○之友人，本件案發之初，其亦被
      列為犯罪嫌疑人被偵查，因此其不免有迴護被告丁○○之
      虞，故其上開證述尚不足據為被告丁○○有利之認定。另
      被告丁○○雖另辯稱：其與告訴人談論債務之處所均係公
      眾場所，如有妨害自由不法之情，告訴人當可呼叫求援云
      云，然衡諸告訴人遭被告丁○○等人帶至上開處所前，已
      遭被告丁○○等人圍毆教訓，自已在被告丁○○等人威嚇
      懾服之下，縱係在上開公眾場所，惟仍在被告丁○○等人
      實力支配下，況縱使呼叫求援，亦未必可立即脫困獲救，
      反有遭身體、生命危害之虞，是被告丁○○此部分所辯，
      亦不足採為其有利之認定。另稽之被告丁○○等人於案發
      當日自下午3 時30分許起，尋得告訴人帶至上開處所後，
      縱使告訴人簽發本票擔保後，亦均未曾讓告訴人離去，直
      至同日晚上10時20分許，始因告訴人之弟乙○○報警後，
      經警循線詢問，被告丁○○等人才由被告戊○○載送告訴
      人至警局欲銷案，且於載送告訴人至警局銷案前，尚且先
      至告訴人住處取車，連同告訴人所有筆記型電腦、簽發本
      票先行帶走，並欲待告訴人向警局銷案後，由在警局外等
      候之被告戊○○再將告訴人載返告訴人住處繼續命告訴人
      籌款償債，足見告訴人案發當日長達7 小時均在被告丁○○等人實力支配下，要難謂告訴人行動自由未遭被告丁○○等人剝奪控制，由此亦見被告丁○○上開所辯，顯不足
      採。
    (三)又被告戊○○上開雖辯稱：其係因介紹丙○○給丁○○認
      識，知悉其間債務糾紛，案發當日丁○○通知其前往上址
      撞球運動場，其始前往，再偕同至上址泡沫紅茶店用餐，
      之後其開車載送丙○○返家，途中丙○○稱要至警局銷案
      ，其不知何故即遭警逮捕云云。然查，被告戊○○其後於
      本院審理時為被告丁○○作證陳述時已稱：係伊介紹丁○○向丙○○簽賭職棒彩金，丁○○曾告訴伊，丙○○未依
      約定支付丁○○簽注贏得之彩金，之後伊有幫其二人相約
      處理該彩金債務，當時丙○○有承諾分期支付，惟丙○○
      並未依約履行，伊有打電話聯絡丙○○，但打不通等語（
      見本院98年5 月19日審判筆錄14至15頁），足見被告戊○○就告訴人與被告丁○○間賭博彩金糾紛一事，知之甚明
      ，又被告丁○○於偵查、審理時亦曾供證稱：案發當日係
      伊叫戊○○來跟告訴人談還伊賭博彩金之事，因為告訴人
      是戊○○介紹的等語（見上開偵查卷195 頁、本院97年6
      月11日準備程序筆錄3 頁），亦見被告戊○○並非僅係單
      純前往，而係經被告丁○○通知前往，偕同一起處理向告
      訴人索討賭博彩金之事，復稽之被告戊○○於案發當日趕
      至上址撞球運動場後，與告訴人談話中亦係在責問拖欠被
      告丁○○賭博彩金，避不見面之事，並引喻告訴人在簽賭
      人拖欠債務，亦係以押人方式逼迫償債處理等語，此有被
      告戊○○提出之上開談話錄音帶1 捲及本院97年12月2 日
      審理時勘驗筆錄在卷可按，可見被告戊○○應被告丁○○
      之通知，趕至上址撞球運動場與告訴人談話時，顯知悉告
      訴人係因拖欠被告丁○○彩金賭債，遭被告丁○○強押至
      該處處理甚明，嗣被告戊○○再隨同被告丁○○等人復將
      告訴人押至上址泡沫紅茶店內，繼續逼迫告訴人籌款償債
      ，並抽換簽發上開本票6 張，直至被告丁○○等人強令告
      訴人將其自用小客車、筆記型電腦供作償債擔保，並帶同
      告訴人返家取車，此長達將近4 小時過程，被告戊○○均
      全程在場，未曾離去，其後甚且依被告丁○○指示駕車載
      送告訴人前往警局銷案，並駕車在外等候，預計在告訴人
      銷案出警局後，再將告訴人載返其住處繼續處理該債務問
      題，上情均經告訴人指述歷歷，亦核與被告丁○○、戊○○供述情節及為警查獲情節均大致相符。是徵諸上述諸情
      ，亦足認被告戊○○所為已非僅係單純幫助協調本件債務
      糾紛，實有認識並共同參與剝奪告訴人行動自由及強制其
      簽發本票、提供自用小客車、筆記型電腦供擔保等犯行甚
      明，是被告戊○○上開所辯，亦顯係事後卸責之詞，殊無
      足取。
    綜上所述，本件事證已臻明確，被告丁○○、戊○○等犯行
    均堪認定，應予依法論科。
二、核本件被告丁○○上開所為，分別係犯刑法第277 條第1 項
    之傷害、同法第302 條第1 項之剝奪他人行動自由等罪。被
    告戊○○上開所為，則係犯刑法第302 條第1 項之剝奪他人
    行動自由罪。被告丁○○上開所犯傷害罪部分，與「老鼠」
    、「阿聖」、「阿仁」等成年男子間，有犯意聯絡及行為分
    擔，為共同正犯。又被告丁○○、戊○○等上開所犯剝奪他
    人行動自由罪部分，與「老鼠」、「阿聖」、「阿仁」等成
    年男子間，亦有犯意聯絡及行為分擔，亦為共同正犯。另被
    告丁○○、戊○○上開所犯剝奪他人行動自由罪部分，其等
    為向告訴人索討賭博彩金債務，於犯上開傷害行為後，即強
    制取走告訴人所有汽車鑰匙及筆記型電腦，並將告訴人強押
    上車載至他處，剝奪其行動自由後，逼迫告訴人簽發本票，
    且強行以上開汽車鑰匙駕走告訴人汽車及帶走告訴人所有筆
    記型電腦，供作償債擔保，是其等上開所為逼迫告訴人簽發
    本票、強行取走告訴人汽車鑰匙、筆記型電腦及駕走告訴人
    汽車等行為，均係屬使告訴人行無義務之事及妨害告訴人行
    使權利等強制行為之接續行為，其等主觀上犯意要與刑法上
    竊盜、強盜等罪不法所有意圖之要件不合，應不構成刑法上
    之竊盜、強盜犯行，僅構成強制罪犯行，惟其等同時並進而
    犯有較重之剝奪他人行動自由犯行，自應為該剝奪他人行動
    自由行為所吸收，不另論以刑法第304 條第1 項之強制罪，
    是公訴意旨認其等就此強制行為，另分別論以刑法第304 條
    第1 項之強制罪（簽發本票部分）、同法第320 條第1 項之
    竊盜罪（駕走告訴人汽車部分）、同法第330 條第1 項之攜
    帶兇器強盜罪（以木棍、鐵棍毆打告訴人後強行取走汽車鑰
    匙、筆記型電腦部分）云云，依上述理由，容有未洽。又被
    告丁○○所犯上開傷害、剝奪他人行動自由二罪，係先犯傷
    害行為後，始繼而剝奪告訴人行動自由，是核其二罪所為，
    應係犯意各別，行為互殊，且所犯罪名不同，自應予分論併
    罰。爰審酌被告丁○○、戊○○為索討不法之賭博彩金債務
    ，先行毆打傷害告訴人，復施以不法之強暴、脅迫手段，強
    押剝奪告訴人行動自由，逼迫告訴人簽發本票，並強取告訴
    人所有汽車、筆記型電腦供作償債擔保，所為均有違社會法
    治，對告訴人人身、自由所生危害亦非淺，並審酌被告等夥
    眾不法討債等手段、情節及其等共犯參與程度及犯後之態度
    等一切情狀，各量處如主文所示之刑，並諭知易科罰金之折
    算標準。又本件被告二人犯罪後，中華民國九十六年罪犯減
    刑條例業已制定，經總統於96年7 月4 日公布，同年月16日
    生效施行，查本件被告等二人之犯罪時間，均係在96年4 月
    24日以前，所犯傷害、剝奪行動自由等罪，核諸中華民國九
    十六年罪犯減刑條例第2 條第1 項、第3 條等規定，悉合於
    減刑條件，爰依該條例第2 條第1 項第3 款、第9 條、第10
    條第1 項等規定，各減其宣告刑二分之一，並均諭知易科罰
    金之折算標準，復就被告丁○○所犯二罪部分，定其應執行
    之刑及諭知易科罰金之折算標準。至被告丁○○供犯上開傷
    害罪所用之木棍、鐵棍等器械，均未扣案，亦顯無從查悉所
    在，堪認應屬滅失，故均不予沒收，附此敘明。
三、再公訴意旨另謂被告丁○○、戊○○等於犯剝奪告訴人行動
    自由行為中，另分別有出言恫嚇告訴人「如不簽本票，就要
    帶到淡水打死」「要處理，否則你會有事」等語，因認被告
    二人另犯有刑法第305 條之恐嚇危害安全罪嫌云云，然被告
    二人均堅決否認有出言恐嚇告訴人上開等語，而此部分被訴
    恐嚇犯行，亦僅有告訴人之指訴，查無其他具體事證可資佐
    證，顯不能證明被告二人有此恐嚇犯行，況核此部分被訴恐
    嚇犯行，縱屬構成犯罪，亦屬於被告二人上開所犯剝奪告訴
    人行動自由之部分行為，不另論罪，惟公訴意旨既認被告二
    人此所犯恐嚇犯行與其等上開所犯剝奪他人行動自由犯行，
    應予分論併罰，爰就被告二人此被訴恐嚇犯行部分，均另為
    無罪之諭知。
據上論斷，應依刑事訴訟法第299 條第1 項前段、第301 條第1
項，刑法第28條、第277 條第1 項、第302 條第1 項、第41條第
1 項前段、第51條第5 款，刑法施行法第1 條之1 ，中華民國九
十六年罪犯減刑條例第2 條第1 項第3 款、第7 條、第9 條、第
10條第1 項，判決如主文。
本案經檢察官張慶林到庭執行職務
中    華    民    國    98    年    9     月    11    日
                刑事第十庭  審判長法  官  彭  全  曄
                                  法  官  陳  正  昇
                                  法  官  洪  珮  婷
以上正本證明與原本無異。
如不服本判決應於收受送達後十日內向本院提出上訴書狀，並應
敘述具體理由；其未敘述上訴理由者，應於上訴期間屆滿後二十
日內向本院補提理由書（均須按他造當事人之人數附繕本）「切
勿逕送上級法院」。
                                  書記官  謝  雪  紅
中    華    民    國    98    年    9     月    15    日
附錄本案論罪科刑法條全文：刑法第277條、第302條


司法院資訊處製作；財團法人民間司法改革基金會備份。
